【裁判字號】    97,消債更,631
【裁判日期】    980227
【裁判案由】    更生事件
【裁判全文】
臺灣臺南地方法院民事裁定           97年度消債更字第631號
債  務  人  甲○○○○○○
上列當事人因消費者債務清理事件聲請更生，本院裁定如下：
    主    文
聲請駁回。
聲請費用由債務人負擔。
    理    由
一、本件聲請意旨略以：債務人有不能清償債務之情事，且無擔
    保或無優先權之債務總額未逾新臺幣（下同）1,200 萬元，
    復未經法院裁定開始清算程序或宣告破產，前雖與債權金融
    機構成立債務協商，約定每月償還34,563元，然債務人每月
    實領薪資33,000元，尚有貸款17,000元須繳納，有入不敷出
    ，生活困難之情形。為此，依消費者債務清理條例提出本件
    更生之聲請等語。
二、按聲請更生或清算不合程式或不備其他要件者，法院應以裁
    定駁回之，但其情形可以補正者，法院應定期間先命補正，
    消費者債務清理條例第8條定有明文。次按債務人與金融機
    構協商成立者，不得聲請更生或清算，但因不可歸責於己之
    事由，致履行顯有重大困難者，不在此限；本條例施行前，
    債務人依金融主管機關協調成立之中華民國銀行公會會員辦
    理消費金融案件無擔保債務協商機制與金融機構成立之協商
    ，準用前項之規定，消費者債務清理條例第151條第5項、第
    6項亦分別有明文規定。衡諸債之關係，係以當事人間之信
    賴關係為基礎，為社會經濟組織之重要支柱，故當事人於以
    法律行為追求自己之利益之際，亦應顧及對方之利益，並考
    量債權債務在社會上之作用，本於誠實及信用之原則，行使
    債權及履行債務。是對於已陷入經濟上困境之消費者，若任
    其於惡性循環之債務窘境中生存，將衍生嚴重之社會問題，
    難以維持安定之社會經濟秩序，故為兼顧債權人、債務人雙
    方之利益，對陷於經濟上困境之消費者，乃允其於消費者債
    務清理條例施行後，得選擇以重建型之更生程序或清算型之
    清算程序清理其債務，藉以妥適調整債務人與債權人及其他
    利害關係人間之權利義務關係，保障債權人獲得公平受償，
    並謀求消費者經濟生活之重建復甦機會。惟對於已與金融機
    構協商成立，或於本條例施行前，已依金融主管機關協調成
    立之中華民國銀行公會會員辦理消費金融案件無擔保債務協
    商機制與金融機構成立協商之債務人，若非因不可歸責於己
    之事由，致履行顯有重大困難，僅係為圖謀減免債務，而不
    為債務之履行，自有違債權契約為誠信契約之本旨，故依消
    費者債務清理條例第151條第6項準用同條第5項前段之規定
    ，不得聲請更生或清算，始能避免肇致道德危險。
三、經查：
    (一)債務人前於消費者債務清理條例施行前，依金融主管機關
      協調成立之中華民國銀行公會會員辦理消費金融案件無擔
      保債務協商機制與金融機構成立協商，雙方約定債務人自
      95年11月起每月應償還款項合計為34,563元，至全部清償
      為止，債務人履行至民國96年1 月，共繳款3 期，於96年
      3 月經確認毀諾在案，有債務人提出萬泰銀行協商覆核通
      知書及無擔保債務還款計劃及台北富邦銀行陳報狀1 份為
      證，堪信為真實。因此債務人須具備協商後有不可歸責事
      由致履行協商義務顯有重大困難，聲請更生始為適法。
    (二)債務人主張雖曾與債權金融機構成立債務協商，約定每月
      償還34,563元，然債務人每月實領薪資33,000元，每月需
      負擔交通費7,000 元、膳食費（含受扶養人）15,000元、
      雜費5,000 元、第一銀行貸款17,000元、會錢40,000元、
      退撫基金貸款每月14,500元及勞工貸款100,000 元。債務
      人每月入不敷出，為此應許其聲請更生等語，惟查：
    1.債務人協商成立時是否有無法履行95年協商金額34,563元
      之情形？本院審酌如下：
    (1)為適度反應債務人償債能力，本院參酌債務人毀諾前95年
      薪資所得共計743,355 元，平均每月61,946元，有95年度
      綜合所得稅各類所得資料清單1 份在卷可稽，因此債務人
      每月平均收入應為61,946元（計算基礎：743,355 ÷12＝
      61,946）始為適當。
    (2)債務人主張每月須負擔會錢40,000元。經查：債務人於97
      年10月31日具狀自陳：「曾因被他人倒會積欠債務，以致
      於採取以會養會方式周轉清償債務。於95年6 月5 日及同
      年12月5 日標取以本人為會首之合會金各約560,000 元及
      420,000 元，上開合會金皆用以清償信用卡及繳納支票存
      款」。按債務人積欠高額銀行債務原因若係出自於為償還
      先前所積欠之合會債務或必要生活所需，而不得不藉由以
      會養會等方式，其支出會錢始得認為合理，應認列為必要
      支出。然查：債務人信用卡消費中除有專案分期借款外，
      尚有多筆國外旅遊消費，並有購買家電音響單筆消費20,0
      00元、食品乾果類單筆60,000元、金動力有限公司單筆刷
      卡70,560元等等，有花旗銀行、台北富邦銀行陳報狀各1
      份在卷可稽。可知債務人平日消費有過於奢侈現象，合理
      推論其積欠高額銀行債務似非用以清償合會債務或必要生
      活所需。因此債務人於銀行債務外，另行採取以會養會之
      方式周轉清償債務，本院委難採認債務人每月會錢支出為
      合理必要支出，此部分支出非不可歸責於債務人。
    (3)債務人主張扶養父親許萬。然查：債務人父親許萬名下有
      現值4,709,311 元之不動產，業據債務人提出許萬財產歸
      屬清單1 份在卷可稽，可知許萬名下有相當資產，應無受
      扶養之必要。
    (4)債務人主張每月需支出交通費7,000 元、膳食費（含受扶
      養人）15,000元、雜費5,000 元。經查：97年度內政部公
      告最低生活費標準每人每月9,829 元，有歷年最低生活費
      一覽表在卷足佐，惟上開生活費標準係按照政府公布最近
      一年平均每人消費支出（包含食品費、衣著鞋襪費、房租
      水電費、家居管理費、醫療保健費、交通通訊費、娛樂教
      育費及雜項支出）百分之60訂定。本院採認9,829 元之數
      額係考量抗告人處於經濟困頓之際，不應再有往常般消費
      行為，而應以維持最低基本生活支出為基準，因此以平均
      消費支出之百分之60所得之數額作為最低基本生活支出，
      是本院認債務人每人每月基本生活費用以9,829 元為已足
      。
    (5)綜上，債務人每月收入61,946元扣除個人生活費每月9,82
      9 元及第一銀行貸款17,000元後剩餘35,117元，足以負擔
      每商額每月34,563元。另債務人主張每月須負擔退撫基金
      貸款14,500元及勞工貸款100,000 元。經查：上開借款係
      個別於95年12月1 日及97 年1月29日所借貸，皆為協商成
      立後所借貸。然據前述債務人於協商成立時本足以負擔協
      商金額，若債務人能戮力還款，應無再有舉債之必要。因
      此上開支出本院不予採認為必要支出，附此敘明。
    2.末查：債務人名下有現值1,622,894 元之不動產，若能適
      當處分變現非不能有助於減輕債務負擔。縱債務人主張名
      下不動產係數人共有，且為漁塭地，不易處分。然不動產
      處分價格涉及出賣條件，債務人亦未提出曾欲以合理條件
      處分其名下不動產之證明資料。因此本院認定債務人應有
      能力減輕債務負擔，然債務人卻怠於為之，難認有不可歸
      責致履行協商義務有重大困難。
    (三)綜上各情，債務人每月收入61,946元扣除個人生活費每月
      9,829 元及第一銀行貸款17,000元後剩餘35,117元，足以
      負擔協商額每月34,563元。且其名下有現值1,622,894 元
      之不動產。是以債務人主張因不可歸責於己之事由，致履
      行上開協商顯有重大困難云云，自不足採。
四、綜上所述，債務人於消費者債務清理條例施行前，既已與金
    融機構之債權人依金融主管機關協調成立之中華民國銀行公
    會會員辦理消費金融案件無擔保債務協商機制成立協商，且
    又無因不可歸責於己致履行顯有重大困難之事由，則其聲請
    更生，顯然違背消費者債務清理條例第151條第6條準用同條
    第5項前段之規定，且上開欠缺又屬無從補正，從而，依上
    開說明，應予駁回其更生之聲請，爰裁定如主文。
中    華    民    國    98    年    2     月    27    日
              民事第三庭    法      官  黃莉莉
上為正本係照原本作成。
如不服本裁定，應於裁定送達後10日內，以書狀向本院提出抗告
，並繳納抗告費新臺幣1千元。
中    華    民    國    98    年    2     月    27    日
                            書  記  官  陳著振


司法院資訊處製作；財團法人民間司法改革基金會備份。
